臺灣新北地方法院民事裁定
111年度消債職聲免字第158號
聲  請  人  羅詒珊


代  理  人  陳昭全律師（法扶律師）
相  對  人  國泰世華商業銀行股份有限公司

法定代理人  郭明鑑
代  理  人  蔡政宏
相  對  人  陽信商業銀行股份有限公司

法定代理人  陳勝宏


相  對  人  遠東國際商業銀行股份有限公司

法定代理人  周添財


相  對  人  玉山商業銀行股份有限公司

法定代理人  黃男州
代  理  人  喬湘秦
相  對  人  台新國際商業銀行股份有限公司

法定代理人  尚瑞強

上列聲請人依消費者債務清理條例聲請免責事件，本院裁定如下
：
    主  文
羅詒珊應予免責。
    理  由
一、按法院為終止或終結清算程序之裁定確定後，除別有規定外
    ，應以裁定免除債務人之債務；法院裁定開始清算程序後，
    債務人有薪資、執行業務所得或其他固定收入，扣除自己及
    依法應受其扶養者所必要生活費用之數額後仍有餘額，而普
    通債權人之分配總額低於債務人聲請清算前2年間，可處分
    所得扣除自己及依法應受其扶養者所必要生活費用之數額者
    ，法院應為不免責之裁定，但債務人證明經普通債權人全體
    同意者，不在此限；債務人有下列各款情形之一者，法院應
    為不免責之裁定。但債務人證明經普通債權人全體同意者，
    不在此限：一、於七年內曾依破產法或本條例規定受免責。
    二、故意隱匿、毀損應屬清算財團之財產，或為其他不利於
    債權人之處分，致債權人受有損害。三、捏造債務或承認不
    真實之債務。四、聲請清算前二年內，因消費奢侈商品或服
    務、賭博或其他投機行為，所負債務之總額逾聲請清算時無
    擔保及無優先權債務之半數，而生開始清算之原因。五、於
    清算聲請前一年內，已有清算之原因，而隱瞞其事實，使他
    人與之為交易致生損害。六、明知已有清算原因之事實，非
    基於本人之義務，而以特別利於債權人中之一人或數人為目
    的，提供擔保或消滅債務。七、隱匿、毀棄、偽造或變造帳
    簿或其他會計文件之全部或一部，致其財產之狀況不真確。
    八、故意於財產及收入狀況說明書為不實之記載，或有其他
    故意違反本條例所定義務之行為，致債權人受有損害，或重
    大延滯程序。消費者債務清理條例（下稱消債條例）第132
    條、第133條、第134條分別定有明文。
二、查聲請人前依消債條例第151條規定具狀聲請清算，經本院
    以110年度消債清字第188號裁定自民國110年12月15日上午1
    1時開始清算程序，嗣本院司法事務官以110年度司執消債清
    字第239號進行清算程序，而聲請人名下有國泰人壽保險、
    富邦人壽保險解約金共計35,411元、存款2,811元等財產，
    本院司法事務官乃於110年9月29日，以裁定代替債權人會議
    決議本件清算財團處分方法，即將上開保單解約金等資產以
    聲請人提出等值現款，並提出保單質借之總額336,000元為
    處分方法，另存款部分為薪資帳戶，故不予處分，嗣聲請人
    提出等額現金371,411元以代替終止保險契約之變價，經本
    院於111年3月17日做成分配表分配完結，於111年6月20日裁
    定終結清算程序，並已確定等情，業據本院調取110年度消
    債清字第188號（下稱清算卷）及110年度司執消債清字第23
    9號（下稱司執清卷）清算事件等卷宗核閱屬實。是依首開
    法律規定，本院即應審究本件聲請人是否應准予免責。
三、本院前分別於111年9月12日以新北院賢民溫111年度消債職
    聲免字第158號函，通知債權人即相對人就本院應否裁定聲
    請人免責一節陳述意見，並通知兩造於111年12月6日到庭陳
    述。茲將聲請人及其餘相對人之意見分述如下：
  ㈠聲請人表示略以：伊仍任職於富邦人壽、富邦產物保險股份
    有限公司，然因為協助照料患有糖尿病及骨科疾病之母親就
    醫，目前收入較低。自開始清算程序後，伊分別領有薪資1,
    913元、2,104元，合計為4,017元，扣除必要生活費用89,10
    0元之基本生活開銷後，已入不敷出，不足額之部分皆由妹
    妹羅瑜文幫忙支應，故伊並無消債條例第133、134條規定之
    不免責事由，爰依法聲請裁定免責等語。
  ㈡相對人國泰世華商業銀行股份有限公司表示略以：不同意聲請人免責，本件全體普通債權人於清算程序中僅受償371,411元，倘若受償金額低於聲請前2年可處分之餘額，請本院依消債條例第133條規定予以不免責等語。
  ㈢相對人遠東國際商業銀行股份有限公司表示略以：不同意聲請人免責，並請本院詳查聲請人有無消債條例第133條、第134條各款規定之不免責事由等語。
  ㈣相對人台新國際商業銀行股份有限公司表示略以：不同意聲請人免責，並請本院調查聲請人有無出入境資料，而有消債條例第134條第4款不免責之事由等語。
  ㈤相對人陽信商業銀行表示略以：不同意聲請人免責，並請本院詳查聲請人有無消債條例第133條、第134條各款規定之不免責事由等語。
  ㈥相對人玉山商業銀行股份有限公司表示略以：請本院調查聲請人有無消債條例第133條、第134條各款規定之不免責事由等語。
四、本件聲請人前依消債條例規定，向本院聲請清算，經本院裁
    定自110年12月15日上午11起開始清算程序，是依消債條例
    第133條前段為不免責裁定之審查時，應以自本院裁定開始
    清算時起至裁定免責前之期間，認定聲請人有無薪資、執行
    業務所得或其他固定收入，扣除自己及依法應受其扶養者所
    必要生活費用之數額後仍有餘額，而普通債權人之分配總額
    低於債務人聲請清算前2年間，可處分所得扣除自己及依法
    應受其扶養者所必要生活費用之數額者之情形。經查：
  ㈠聲請人主張其自本院裁定開始清算程序後，富邦人壽、富邦
    產物保險股份有限公司，分別領有薪資1,913元、2,104元，
    合計為4,017元等語，業據其提出勞險職保被保險人投保資
    料表、109及110年度綜合所得稅各類所得資料清單、台北富
    邦存摺影本、中華民國人壽保險商業同業公會─保險業通報
    作業資訊系統資料查詢結果表、全國財產稅總歸戶財產查詢
    清單等件為證（見本院卷第89至96頁、第109至126頁）。並
    據新北市政府社會局、勞動部勞工保險局函所示（見本院卷
    第51頁、第59頁），聲請人自本院裁定開始清算程序（即11
    0年8月18日）後，並無領有相關社會補助，是聲請人自本院
    裁定開始清算程序後每月固定收入共計4,017元。又聲請人
    主張其每月必要生活支出為9,900元，並未超過新北市110年
    度最低生活費15,600之1.2倍即18,720元，應屬合理。承上
    ，聲請人於開始清算程序後每月可處分所得扣除其每月必要
    生活費用後，已無餘額。是以，僅賴聲請人上開收入，顯不
    足維持聲請人之基本生活費用，更遑論有餘額清償債務。從
    而，聲請人於法院裁定開始清算程序後，雖有固定收入，然
    其每月收入扣除自己所必要生活費用之數額後並無餘額，核
    與消債條例第133條之要件，並不相合，並無該條所規定之
    情節。相對人主張依消費者債務清理條例第133條之規定應
    不免責等語，自非可採。
  ㈡債權人台新銀行固主張聲請應依消債條例第134條第4款規定
    為不免責裁定等語。惟按修正前消債條例第134條第4款規定
    ，債務人之浪費行為屬不免責之事由，實務上適用結果，債
    務人多因有此款事由而不獲免責，為免對債務人過度嚴苛，
    應予以適度限縮為消費奢侈商品或服務，並參照同條例第20
    條、第44條、第64條、第82條及第133條等規定，限於債務
    人於聲請清算前2年內，所為消費奢侈商品或服務、賭博或
    其他投機行為等不當行為，始足當之（消債條例第134條修
    正理由參照）。惟本件相對人皆未提出任何證據證明聲請人
    確有奢侈浪費或隱匿財產之事實，則台新銀行前開主張，自
    非可採。
  ㈢又消債條例關於清算程序係以免責主義為原則，不免責為例
    外，則各相對人如主張聲請人尚有消債條例第134條（其餘
    ）各款所定之行為，自應就聲請人合於上開要件之事實，舉
    證以實其說。惟相對人等均迄未具體說明或提出相當事證證
    明，自難認聲請人有消債條例第134條各款所定不免責情事
    ，故聲請人並無消債條例第134條所定不免責事由之存在，
    堪以認定。
五、綜上所述，本件聲請人既經法院為終止清算程序之裁定確定
    ，復無消債條例第133條、第134條所定之不應免責情形存在
    ，揆諸首揭說明，應以裁定聲請人免責，爰裁定如主文。
中　　華　　民　　國　　111 　年　　12　　月　　16　　日
                  民事第六庭  法  官  許瑞東
本件正本證明與原本無異。
如不服本裁定應於送達後10日內向本院提出抗告狀，並繳納抗告
費新臺幣1,000 元。
中　　華　　民　　國　　111 　年　　12　　月　　16　　日
                              書記官  曾怡婷